臺灣高等法院刑事判決
109年度上訴字第194號
上  訴  人  臺灣基隆地方檢察署檢察官
被      告  鄭國政



選任辯護人  黃啟逢律師
            簡旭成律師(法扶律師)
上列上訴人因被告違反洗錢防制法等案件，不服臺灣基隆地方法
院108年度金訴字第47號，中華民國108年10月22日第一審判決（
起訴案號：臺灣基隆地方檢察署108年度偵字第523、2142號；移
送併辦案號：同署108年度偵字第3166號），提起上訴，本院判
決如下：
    主  文
上訴駁回。
    事實及理由
一、本案經本院審理結果，認原審以被告鄭國政犯刑法第30條第
    1項前段、第339條第1項之幫助詐欺取財罪，累犯，判處有
    期徒刑6月，如易科罰金，以新臺幣1千元折算1日。其認事
    用法及量刑均無不當，應予維持，並引用原審判決書記載之
    事實、證據及理由（如附件）。
二、檢察官上訴意旨略以：本件被告提供系爭帳戶時，既能認識
    預見帳戶可能被詐欺犯罪集團用以當作詐欺犯罪之人頭帳戶
    ，供被害人匯入被害款項之用，以切斷資金與犯罪關聯性，
    使實施詐欺犯罪之行為人得以藉此躲避檢警之查緝，偵查機
    關無法藉由資金之流向追查詐欺犯罪者，自堪認被告具有掩
    飾他人詐欺犯罪所得去向之洗錢的不確定故意，原判決認被
    告不構成洗錢防制法第14條第1項之洗錢罪，與洗錢防制法
    規定及修正理由未盡相符，容有未洽云云。
三、經查：
  ㈠按犯罪之法律構成要件及其法律效果，均必須事先以法律明
    確加以規定，法律若未明文規定者，依罪刑法定與罪刑明確
    性原則，即禁止以類推或擴張解釋之方法，將法律所未明文
    規定之行為，作為創新或擴張可罰行為或加重科處刑罰或保
    安處分之方法，否則即與罪刑法定之基本原則有違。依洗錢
    防制法第2條所稱洗錢之定義，第1款：「意圖掩飾或隱匿特
    定犯罪所得來源，或使他人逃避刑事追訴，而移轉或變更特
    定犯罪所得。」第2款：「掩飾或隱匿特定犯罪所得之本質
    、來源、去向、所在、所有權、處分權或其他權益者。」第
    3款：「收受、持有或使用他人之特定犯罪所得。」之構成
    要件來看，該法並無明確規範提供金融帳戶予他人，俾供他
    人作為犯罪使用，均屬洗錢行為或幫助洗錢行為，甚為明確
    。況洗錢防制法之制定，旨在防止特定犯罪不法所得之資金
    或財產，藉由洗錢行為轉換成為合法來源之資金或財產，切
    斷資金與當初犯罪行為之關聯性，隱匿犯罪行為或該資金不
    法來源或本質，使偵查機關無法藉由資金之流向追查犯罪行
    為人，其所保護之法益為國家對特定犯罪之追訴及處罰。因
    此，除行為人於主觀上就所欲掩飾、隱匿之不法所得係源於
    「特定犯罪」乙情應有認知外，並為掩飾、隱匿該特定犯罪
    所得之客觀行為，始屬洗錢防制法第14條第1項規定所欲處
    罰之範疇，此觀上開法條修正之立法理由係依維也納公約第
    3條第1項第b款第ii目之意旨而修正，而維也納公約（即聯
    合國禁止非法販運麻醉藥品和精神藥物公約）第3條第1項第
    b款係規定：「⑴明知財產得自按本款（a）項確定的任何犯
    罪或參與此種犯罪的行為，為了隱瞞或掩飾該財產的非法來
    源，或為了協助任何涉及此種犯罪的人逃避其行為的法律後
    果而轉換或轉讓該財產；⑵明知財產得自按本款（a）項確定
    的犯罪或參與此種犯罪的行為，隱瞞或掩飾該財產的真實性
    質、來源、所在地、處置、轉移、相關的權利或所有權。」
    可證洗錢行為乃以行為人「明知」系爭財產來自確定犯罪或
    參與該犯罪為要件，不包括不確定故意在內甚明。
  ㈡詐欺取財罪固屬洗錢防制法所明定之「特定犯罪」，然本件
    被告主觀上之犯意，係基於提供本案金融機構帳戶資料，幫
    助他人匯款之目的，並非基於為特定犯罪洗錢之犯意，業據
    被告供述明確（見本院卷第105頁），且亦無證據足資證明
    被告有為特定犯罪洗錢之主觀犯意存在，此觀檢察官起訴書
    事實欄亦記載被告係基於幫助詐欺之「不確定故意」，而非
    明知之直接故意甚為明確。是基於上述刑罰罪刑法定主義，
    禁止以類推或擴張刑罰構成要件之基本原則，自不得以擴張
    解釋之方法，將洗錢防制法所未明確規定提供金融帳戶資料
    給他人使用之行為，擴張解釋認為亦屬洗錢行為。
  ㈢洗錢防制法第3條所規定之「特定犯罪」即前置犯罪（predic
    ateoffense），乃為對不法金流進行不法原因之聯結，因舊
    法門檻過高，故新法降低門檻，但並未改變因該「特定犯罪
    」之發生所產生之不法金流，係透過掩飾或隱匿其本質、來
    源、去向等之洗錢行為加以「清洗」，始為洗錢行為之原意
    。新法第2條針對洗錢行為之處置、分層化及整合等階段加
    以規範，以解決舊法規範模式之不足，但亦無變更洗錢行為
    之本質，前置化定義洗錢，將處罰提前至該特定犯罪尚未發
    生或僅止於預備之階段。亦即，尚未有特定犯罪產生不法金
    流之時，因無不法金流得以掩飾或隱匿，洗錢之標的還未產
    生，自無洗錢行為之可言。
  ㈣立法者雖有意透過新法之修正與國際接軌，建置完善洗錢防
    制機制，強化洗錢防制作為，期能徹底杜絕犯罪。然基於罪
    刑法定原則之堅持，除非法另有明文（例如將特定犯罪未發
    生之提供帳戶行為，比照特殊洗錢罪，直接列舉為不法態樣
    之一），否則針對第2條洗錢行為之定義解釋，仍應回歸洗
    錢行為之本質，不應僅因立法者就該條修正理由曾有提供帳
    戶予他人使用之洗錢類型例示，即輕率的擴張解釋洗錢行為
    於洗錢前階段行為尚未發生之前。況且，倘採取此種擴張解
    釋，依現行刑法第339條第1項及洗錢防制法14條第1項之規
    定，可能造成行騙並享有犯罪所得之詐欺正犯可判處得易科
    罰金之刑度，但提供帳戶且通常未取得任何不法所得之詐欺
    幫助犯，卻反而成立更重且不能判處易科罰金之刑度，法律
    適用之結果嚴重失衡，此應非新法修正時之立法原意。
四、綜上所述，本件被告提供系爭帳戶之際，從事詐欺行為之不
    詳之人尚未開始實行詐欺被害人之行為，縱被告對詐欺行為
    之遂行有所預見且不違背其本意，而具有幫助詐欺之未必故
    意。但被告主觀上根本無從在此時，即萌生有掩飾或隱匿尚
    未發生之詐欺犯罪所得的洗錢故意（不論直接或未必故意）
    ，且客觀上被告提供帳戶予他人使用之行為，亦非正犯遂行
    詐欺犯行取得不法款項後，透過被告所提供之帳戶加以掩飾
    或隱匿來源、去向，自非洗錢防制法第2條所稱之洗錢行為
    。原審就被告被訴洗錢部分不另為無罪之諭知，經核並無違
    誤，檢察官猶執前詞提起上訴，尚非可採。是原審對被告所
    為僅論以幫助詐欺取財罪，洵屬適法，從而，本件檢察官之
    上訴，並無理由，應予駁回。
據上論斷，應依刑事訴訟法第368條、第373條，判決如主文。
本案經檢察官林明志提起公訴，檢察官周啟勇提起上訴，檢察官
董怡臻到庭執行職務。
中　　華　　民　　國　　109 　年　　4 　　月　　16　　日
                  刑事第二十三庭審判長法　官  李釱任
                                      法　官  連育群
                                      法　官  崔玲琦
以上正本證明與原本無異。
被告不得上訴。
檢察官如不服本判決，應於收受送達後20日內向本院提出上訴書
狀，其未敘述上訴之理由者並得於提起上訴後20日內向本院補提
理由書（均須按他造當事人之人數附繕本）「切勿逕送上級法院
」。
                                      書記官  李政庭
中　　華　　民　　國　　109 　年　　4 　　月　　16　　日

附錄：本案論罪科刑法條全文
中華民國刑法第339條
（普通詐欺罪）
意圖為自己或第三人不法之所有，以詐術使人將本人或第三人之
物交付者，處 5 年以下有期徒刑、拘役或科或併科 50 萬元以
下罰金。
以前項方法得財產上不法之利益或使第三人得之者，亦同。
前二項之未遂犯罰之。